---
title: "Mi primer rmarkdown"
author:
  - name: Gabriel Valverde Castilla
date: "`r Sys.Date()`"
output:
  distill::distill_article:
    toc: true
    toc_depth: 2
---

:::: {.blackbox data-latex=""}

Scripts usados:

* [**Evaluacion_1.Rmd**](https://github.com/dadosdelaplace/courses-ECI-2022/blob/main/EVALUACI%C3%93N/PR%C3%81CTICA%20I/Evaluacion_1.Rmd): plantilla pr치ctica 1.  Ver en <https://github.com/dadosdelaplace/courses-ECI-2022/blob/main/EVALUACI%C3%93N/PR%C3%81CTICA%20I/Evaluacion_1.Rmd>

::::

> En este primer entregable del curso [**Analizando datos, visualizando informaci칩n y contando historias**](https://github.com/dadosdelaplace/courses-ECI-2022/) de la `ECI 2022` vamos a aplicar lo aprendido hasta ahora realizando un primer an치lisis descriptivo de la tabla `starwars`. Modifica el c칩digo necesario para responder a las preguntas y cuestiones requeridas.


# Estructura

El documento final deber칤a tener una sola secci칩n principal (llamada `Estructura`, y dentro de ella un conjunto de subsecciones). **Modifica la cabecera** para incluir conseguir que las subsecciones y secciones est칠n numeradas.

## 游닇 Personaliza el t칤tulo

> Modifica el t칤tulo original de esta plantilla y escribe tu nombre como autor/a del documento.

## 游닇 Personalizando el texto markdown

> Modifica los p치rrafos inferiores para que contenga al menos una palabra en negrita, una palabra en cursiva y  un enlace web. El segundo de los p치rrafos deber치 ir precedido de una subsubsecci칩n, con su t칤tulo correspondiente (por ejemplo, "Prop칩sito").

Este material ha sido dise침ado como complemento y recursos de apoyo al curso de la Escuela de Invierno de la UCM titulado 춺Analizando datos, visualizando informaci칩n, contando historias췉, celebrado presencialmente del 31 de enero al 4 de febrero de 2022 (16:00 a 21:00 horas, de lunes a viernes).

El objetivo de este curso es introducir a la programaci칩n y an치lisis estad칤stico en R a toda aquella persona que nunca se haya iniciado en 칠l, sin necesitar conocimientos previos de programaci칩n (aunque siempre ayuda, obviamente). No se pretende que adquieras un vasto y experto conocimiento, pero si lo suficiente como para lograr 5 objetivos:

## 游닇 CV abreviado

> Incluye en esta subsecci칩n un breve p치rrafo introductorio sobre tu trayectoria (real o ficticia), intentando personalizar el texto todo lo que sepas.

## 游닇 Tipos de datos

> Completa la lista de tipos de datos que hemos visto ahora, escribiendo sus principales caracter칤sticas.

* **N칰meros**: valores num칠ricos de longitud 1.
* **Vectores**: concatenaci칩n de elementos del **mismo tipo**.

(continuar la lista)

## 游닇 Carga de librer칤as y datos

> Modifica el chunk inferior (bloque de c칩digo) para cargar el paquete `{tidyverse}` PERO que el c칩digo no aparezca como cajita en el documento. Modifica tambi칠n el chunk inferior para imprimir todas las columnas del fichero starwars

```{r}
# Carga de librer칤as: debes ocultar la cajita aunque se ejecute
library(tidyverse)
```

```{r}
# Carga de datos (visualiza primeras filas y primeras columnas)
starwars

# Imprimir todas las columnas
```


## 游닇 Datos en tablas

> Con `knitr::kable()` puedes mostrar datos en formato tabla dentro del archivo `.Rmd`. El c칩digo inferior nos visualiza solo el primer registro y las 3 primeras columnas. Modif칤calo para que nos muestre los 3 primeros personajes y las 4 primeras columnas

```{r}
knitr::kable(starwars[1, 1:3])
```


## 游닇 Propiedades de los datos

> Crea un chunk cuyo c칩digo nos sirva para obtener el n칰mero total de personajes guardados y el n칰mero de variabes medidas. Detalla de qu칠 tipo son cada una de las variables

```{r}
# C칩digo para calcular el n칰mero de personajes

# C칩digo para calcular el n칰mero de variables

# C칩digo para mostrar el resumen de variables
glimpse(starwars)
```


## 游닇 Mensajes sobre los datos

> Modifica el chunk inferior para que `n_personajes` contenga el n칰mero de personajes de nuestro fichero y `n_variables` el n칰mero de variables medidas (basta con guardar lo obtenido en el apartado anterior), incluyendo dicha informaci칩n dentro del texto.

```{r}
n_personajes <- 2 # inventado
n_variables <- 3 # inventado
```

El fichero `starwars` contiene `r n_personajes` personajes y ... variables.

## 游닇 Funci칩n NA

> Modifica el chunk inferior para definir una funci칩n que, dada una variable, nos determine el n칰mero de datos ausentes (NA)

```{r}
n_ausentes <- function(x) {
  
  salida <- 2 # valor inventado
  return(salida)
  
}

# Prueba de la funci칩n
n_ausentes(c(3, NA, 5, 6))
```

## 游닇 Ausentes en las variables

> Aplica la funci칩n anterior a cada una de las columnas de starwars para determinar el n칰mero de ausentes de nuestras variables. Piensa una forma que hemos visto de aplicar la misma funci칩n a las filas o columnas de una estructura rectangular (matrices, data.frame, tibble). Detalla de la mejor forma posible qu칠 variables tienen ausentes (y cu치ntos)

```{r}
# C칩digo para determinar el n칰mero de ausentes de cada variable
```

## 游닇 Filtra

> Crea un chunk para seleccionar del conjunto de starwars solo las columnas `name, height, mass, eye_color, sex` de aquellos personajes masculinos (`sex = "male"`). Haz uso de `subset()`.

```{r}
# Filtrando columnas y filas
```

## 游닇 A침adir una nueva variable

> Crea un chunk para a침adir una nueva variable al conjunto starwars, llamada `id`, que para cada fila contenga su identificar de fila (1, 2, 3, ..., 87).

```{r}
# Define una variable id de 1 al n칰mero de filas de starwars

# Incluye dicha variable en starwars
```

## 游닇 칈ndice de masa corporal de los personajes

> Crea un chunk que cosntruya una funci칩n tal que, dadas dos variables de peso (en kg) y estatura (en metros), nos devuelva el IMC. Modifica las opciones del chunk para que el c칩digo se eval칰e pero no aparezca en el documento final generado. Escribe adem치s entre d칩lares la f칩rmula del IMC

El IMC se define como $IMC = ...$

```{r}
# funci칩n para calcular el IMC
IMC_fun <- function(peso, estatura) {
  
  salida <- 1 # inventada
  return(salida)
}
# Prueba de la funci칩n
IMC_fun(peso = c(60, 90), estatura = c(1.6, 1.7))

# debes ocultar dicho chunk para que se vea el c칩digo pero se eval칰e
```

> Usa dicha funci칩n para calcular el IMC de cada personaje e incluirlo como una nueva variable de nuestro conjunto de datos.

## 游닇 Insertar imagen

> Haciendo uso de `knitr::include_graphics()`, inserta una imagen de miniyoda para finalizar el documento. Que nunca sobra. La iamgen puedes obtenerla de <https://img.huffingtonpost.com/asset/5dfa51db250000e10598e8b5.jpeg?cache=EwV93gtjT3&ops=1778_1000> Personaliza las opciones del chunk para que la imagen se visualice pero no el c칩digo del chunk usado para incluirla.

