```{r echo = FALSE}
library(knitr)

# Color text
colorize <- function(x, color) {
  
  if (knitr::is_latex_output()) {
    
    sprintf("\\textcolor{%s}{%s}", color, x)
    
  } else if (knitr::is_html_output()) {
    
    sprintf("<span style='color: %s;'>%s</span>", color, x)
    
  } else { x }
}
```

# Repaso: empezando a trastear con datos {#repaso-1}

:::: {.blackbox data-latex=""}

Scripts usados:

* [**script06.R**](https://github.com/dadosdelaplace/courses-ECI-2022/blob/main/scripts/script06.R): repaso de la iniciación a los datos.  Ver en <https://github.com/dadosdelaplace/courses-ECI-2022/blob/main/scripts/script06.R>

::::

Vamos a hacer un alto en el camino y hacer un repaso de lo que hemos aprendido con un conjunto nuevo, el conjunto de datos `swiss` del paquete `{datasets}`. Intenta <mark>**contestar a las preguntas planteadas antes de que sean resueltas**</mark>. Si te resulta aún un poco complicado, no pasa nada, la solución es seguir trasteando hasta que rompas algo (es broma).

&nbsp;

<mark>**1. ¿Cómo cargarías los datos sabiendo su nombre y el paquete en el que está?**</mark>

&nbsp;
  

Nuestros datos se llaman `swiss` y son del paquete `{datasets}`, así que lo primero que debemos hacer es instalar el paquete (en caso de no haberlo hecho aún, con `install.packages("datasets")`), después **llamar a ese paquete** (tenemos el libro comprado y lo sacamos de la estantería) con `library(datasets)` y escribir el nombre del conjunto de datos para mostrarlo.

```{r}
library(datasets)
swiss
```

Podríamos no pedirle el libro entero sino **solo esa página**, de ese conjunto de datos, usando `datasets::swiss` (sin hacer uso del `library()` previo).


```{r eval = FALSE}
datasets::swiss
```

&nbsp;

<mark>**2. Tenemos los datos guardados en `swiss`, ¿qué tipo de objeto es?**</mark>

&nbsp;

Al mostrarlos ya lo habrás intuido pero nuestro conjunto `swiss` es de tipo `data.frame`. Para comprobarlo podemos usar la función `class()`.

```{r}
class(swiss)
```

Si somos un poco observadores/as vemos que todas las variables parecen numéricas así que...podríamos tener una matriz de números. <mark>**¿Cómo convertimos los datos a una matriz?**</mark>

```{r}
as.matrix(swiss)
class(as.matrix(swiss))
```

&nbsp;

<mark>**3. ¿Cómo podríamos tener una descripción detallada de los datos?**</mark>

&nbsp;

La forma más inmediata es hacerlo es con la función `? swiss`, que nos permite ver la documentación en el panel de ayuda.

```{r eval = FALSE}
? swiss
```

También podemos ver el nombre de las columnas con `names()` y el nombre de las filas con `row.names()`

```{r}
names(swiss)
row.names(swiss)
```

Los datos representan algunos **indicadores de fertilidad y socioeconómicos** (estandarizados, entre 0 y 100) de las 47 provincias francoparlantes de Suiza, con datos del año 1888. Como podemos **leer en la ayuda**, en la web <https://opr.princeton.edu/archive/pefp/switz.aspx> tenemos los datos de 182 distritos para dicho año.

&nbsp;

<mark>**4. ¿Cómo podríamos «ver» los datos? ¿Cuántas provincias hay incluidas? ¿Cuántas variables han sido medidas en cada una de ellas?**</mark>

&nbsp;

Podemos hacerlo de varias maneras, y una de ellas es pedirle una **cabecera** de la tabla (las primeras filas) con `head()`.

```{r}
head(swiss)
```

También podemos ver una versión «excelizada» de los datos con `View()

```{r eval = FALSE}
View(swiss)
```

Para **ver las dimensiones de los datos** podemos recurrir a `dim()` (nos dará un vector de longitud 2 con el número de filas y columnas) o a `nrow()` y `ncol()`

```{r}
dim(swiss)
nrow(swiss)
ncol(swiss)
```
  
&nbsp;

<mark>**5. ¿Cómo podríamos definir una nueva variable de tipo texto con los nombres de filas que obtenemos de `row.names()`?**</mark>

&nbsp;

La función `row.names()` nos devuelve los nombres de las filas, que vamos a guardar en una variable (por ejemplo, en `nombres`).

```{r}
nombres <- row.names(swiss)
nombres
```

Esa variable la vamos a añadir como primera columna, haciendo uso de `data.frame()`, concatenando dicha columna a las que ya tenemos.

```{r}
tabla_nueva <- data.frame("provincias" = nombres, swiss)
head(tabla_nueva)
```

Podemos incluso **eliminar el nombre de las filas** (ya las tenemos guardadas como variables).

```{r}
row.names(tabla_nueva) <- NULL # anulamos nombre de filas
head(tabla_nueva)
```



&nbsp;

<mark>**6. ¿Cómo podemos decidir cual de las provincias tiene un indicador estandarizado de la fertilidad superior a 80?**</mark>

&nbsp;

La opción más inmediata es obtener la variable `Fertility` con `$` y ejecutar la **condición lógica**: si es mayor que 80 devolverá `TRUE`; en caso contrario, `FALSE`.

```{r}
tabla_nueva$Fertility > 80
```

Para saber las **filas exactas que cumplen dicha condición** (sus índices) podemos usar la función `which()`.

```{r}
which(tabla_nueva$Fertility > 80)
```

Incluso podemos pasarles esos índices al **vector de nombres** que hemos añadido y obtener el nombre de las provincias que cumplen dicha condición.

```{r}
tabla_nueva$nombres[which(tabla_nueva$Fertility > 80)]
```

&nbsp;

<mark>**7. ¿Cómo podemos filtrar la tabla y seleccionar solo dichas provincias, las que tienen fertilidad superior a 80?**</mark>

&nbsp;

Podemos hacerlo principalmente de dos maneras. La primera es tratar a los datos como una matriz con el operador `[]`, dejando las columnas libres y pasándole como índices en las filas precisamente la condición lógica: seleccionará las `TRUE` y no seleccionará las `FALSE`.

```{r}
tabla_nueva$Fertility > 80
tabla_nueva[tabla_nueva$Fertility > 80, ]
```

La otra manera, más corta y concisa, es usando `subset()`, que además nos permitiría seleccionar columnas si quisiéramos filtrarlas.

```{r}
# sin filtrar columnas
subset(tabla_nueva, subset = Fertility > 80)

# filtrando columnas
subset(tabla_nueva, subset = Fertility > 80,
       select = c("provincias", "Fertility", "Education"))
```

&nbsp;

<mark>**8. ¿Cómo podemos añadir una nueva variable lógica que nos guarde `TRUE` si la fertilidad es superior a 80 y `FALSE` en caso contrario?**</mark>

&nbsp;

Vamos a guardar el resultado de la condición lógica en una variable y vamos a incluirla en el `data.frame` igual que hemos incluido los nombres.

```{r}
var_logica <- tabla_nueva$Fertility > 80
tabla_nueva_2 <- data.frame(tabla_nueva, "alta_fertilidad" = var_logica)
```

Podemos realizar el filtro anterior haciendo uso de esa nueva variable.

```{r}
# sin filtrar columnas
subset(tabla_nueva_2, subset = alta_fertilidad == TRUE)

# igual (sin filtrar columnas)
subset(tabla_nueva_2, subset = alta_fertilidad)

# filtrando columnas
subset(tabla_nueva_2, subset = alta_fertilidad,
       select = c("provincias", "Fertility", "Education"))
```

&nbsp;

<mark>**9. ¿Cómo podemos definir una nueva variable de tipo fecha, que empiece el 1 de enero de 1888, acabe el 31 de diciembre de 1888, y las fechas estén equiespaciadas en el tiempo?**</mark>

&nbsp;

Si recuerdas las fechas internamente son guardadas como números así que podemos definir una **secuencia de fechas**, desde una fecha inicial hasta una fecha final, con la misma longitud que filas tenemos en los datos.

```{r}
fechas <-
  seq(as.Date("1888-01-01"), as.Date("1888-12-31"), l = nrow(tabla_nueva_2))
fechas
```

Podemos comprobar que son fechas usando `class()` pero también intentando sumar días a las fechas (sin que aparezca un error).

```{r}
class(fechas)
fechas + 1
```

Para añadir a la tabla dicha variable basta con hacer de nuevo `data.frame()` concatenando la tabla que teníamos con la nueva columna.

```{r}
tabla_final <- data.frame(tabla_nueva_2, fechas)
head(tabla_final)
```




