```{r echo = FALSE}
library(knitr)

# Color text
colorize <- function(x, color) {
  
  if (knitr::is_latex_output()) {
    
    sprintf("\\textcolor{%s}{%s}", color, x)
    
  } else if (knitr::is_html_output()) {
    
    sprintf("<span style='color: %s;'>%s</span>", color, x)
    
  } else { x }
}
```

# Listas {#listas}

:::: {.blackbox data-latex=""}

Scripts usados:

* [**script10.R**](https://github.com/dadosdelaplace/courses-ECI-2022/blob/main/scripts/script10.R): listas.  Ver en <https://github.com/dadosdelaplace/courses-ECI-2022/blob/main/scripts/script10.R>
::::

Hasta ahora hemos hecho un <mark>**resumen de los elementos básicos**</mark> de `R`:

* <mark>**vectores**</mark>: colección de elementos de <mark>**igual tipo**</mark>. Recuerda que un elemento individual, por ejemplo `x <- 1`, es en realidad un vector (de longitud 1). Pueden ser **números**, **caracteres**, **fechas** o **valores lógicos**, entre otros.

* <mark>**matrices**</mark>: colección <mark> **BIDIMENSIONAL**</mark> de elementos de <mark>**igual tipo**</mark> e <mark>**igual longitud**</mark>.

* <mark>**data.frame**</mark>: colección <mark> **BIDIMENSIONAL**</mark> de elementos de <mark>**igual longitud**</mark> pero <mark>**de cualquier tipo**</mark>, lo más parecido a lo que conocemos como una tabla en Excel.


Además hemos visto una **serie de herramientas** para tratar esos datos:

* <mark>**estructuras condicionales**</mark> `if-else`
* <mark>**bucles**</mark> para repetir trozos de código.
* <mark>**organizar el código en proyectos**</mark> para facilitar nuestro trabajo
* <mark>**funciones**</mark>

Con todos estos ingredientes estamos preparados/as para ver el que probablemente sea el tipo de dato más importante en `R`: las <mark>**listas**</mark>.

Las <mark>**listas**</mark> son **colecciones** de variables de <mark>**diferente tipo pero que pueden ser también de diferente longitud**</mark>, con estructuras totalmente **heterógeneas**, de ahí que sea el formato de salida de muchísimas **funciones de `R`** que te devuelven a la vez un cadena de texto, un vector de números o una tabla, todo guardado en la misma variable (incluso **una lista puede tener dentro a su vez otra lista**).

Vamos a <mark>**crear nuestra primera lista**</mark> con tres elementos: el nombre de nuestros padres/madres, nuestro lugar de nacimiento y edades de nuestros hermanos.

```{r}
variable_1 <- c("Paloma", "Gregorio")
variable_2 <- "Madrid"
variable_3 <- c(25, 30, 26)

lista <- list("progenitores" = variable_1,
              "lugar_nacimiento" = variable_2,
              "edades_hermanos" = variable_3)
lista
length(lista)
```

Si observas el objeto que hemos definido como `lista`, su longitud del objeto es de 3: tenemos guardados **tres elementos**

* un vector de caracteres (de longitud 2)
* un caracter (vector de longitud 1)
* un vector de números (de longitud 3)

Tenemos guardados elementos de distinto tipo (algo que ya podíamos con los `data.frame` pero de longitudes dispares).

```{r}
dim(lista) # devolverá NULL al no tener dos dimensiones
length(lista)
class(lista) # de tipo lista
```

Si los juntásemos con un `data.frame`, al tener distinta longitud, obtendríamos un error: `arguments imply differing number of rows`.

```{r, error = TRUE}
data.frame("progenitores" = variable_1,
           "lugar_nacimiento" = variable_2,
           "edades_hermanos" = variable_3)
```

Para <mark>**acceder a un elemento de la lista**</mark> tenemos dos opciones:

- **Acceder por índice**: con el operador `[[i]]` accedemos al elemento i-ésimo de la lista.

- **Acceder por nombre**: con el operador `$nombre_elemento` accedemos al elemento por su nombre

```{r}
# Accedemos por índice
lista[[1]]

# Accedemos por nombre
lista$progenitores
```

Dada su heterogeneidad y flexibilidad, para acceder a un elemento particular, las listas tienen una forma peculiar de acceder (con el corchete doble, en contraposición con el corchete simple que nos permite <mark>**acceder a varios elementos a la vez**</mark>)

```{r seleccionar-varios}
# Varios elementos
lista[1:2]
```

Las listas nos dan tanta flexibilidad que es el formato de dato natural para <mark>**guardar datos que no están estructurados**</mark>, como pueden ser los datos almacenados en el registro de una persona.

Vamos a definir, por ejemplo, los **datos que tendría un instituto de un alumno**.

* `nacimiento`: una fecha.
* `notas_insti`: un `data.frame`.
* `teléfonos`: vector de números.
* `nombre_padres`: vector de texto.

```{r}
# Fecha de nacimiento
fecha_nacimiento <- as.Date("1989-09-10")

# Notas de asignaturas en primer y segundo parcial
notas <- data.frame("biología" = c(5, 7), "física" = c(4, 5),
                    "matemáticas" = c(8, 9.5))
row.names(notas) <- # Nombre a las filas
  c("primer_parcial", "segundo_parcial")

# Números de teléfono
tlf <- c("914719567", "617920765", "716505013")

# Nombres
padres <- c("Juan", "Julia")

# Guardamos TODO en una lista (con nombres de cada elemento)
datos <- list("nacimiento" = fecha_nacimiento,
              "notas_insti" = notas, "teléfonos" = tlf,
              "nombre_padres" = padres)
datos
names(datos)
length(datos)
``` 

Hemos creado una **lista algo más compleja de 4 elementos**, a los cuales podemos acceder por índice o nombre.


```{r}
datos[[1]]
datos$nacimiento

datos[[2]]
datos$notas_insti
```

Como hemos comentado, también podemos **aplicar la recursividad** y hacer **listas con otras listas dentro**, de forma que para acceder a cada nivel deberemos usar el operador `[[]]`.

```{r}

lista_de_listas <- list("lista_1" = datos[3:4], "lista_2" = datos[1:2])
names(lista_de_listas) # Nombres de los elementos del primer nivel
names(lista_de_listas[[1]]) # Nombres de los elementos guardados en el primer elemento, que es a su vez una lista
lista_de_listas[[1]][[1]] # Elemento 1 de la lista guardada como elemento 1 de la lista superior
```

<mark>**¡Nos permiten guardar «datos n-dimensionales»!**</mark>.

Es un formato muy habitual para devolver argumentos en funciones. Imagina que la función `igualdad_nombres` que hemos definido en el Ejercicio 4 

```{r}
# Sin importar mayúsculas
igualdad_nombres <- function(persona_1, persona_2) {
  
  return(toupper(persona_1) == toupper(persona_2))
}
igualdad_nombres("Javi", "javi")
igualdad_nombres("Javi", "Lucía")
```

Vamos a reescribirla haciendo que devuelva no solo si es igual o distinto, sino que devuelva los dos nombres de entrada. Al ser un tipo de distinto de dato (una variable lógica, y un vector de longitud de caracteres), lo más práctico es **devolverlo en forma de lista**.

```{r}
# Sin importar mayúsculas
igualdad_nombres <- function(persona_1, persona_2) {
  
  return(list("son_iguales" = toupper(persona_1) == toupper(persona_2),
              "nombres" = c(persona_1, persona_2)))
}
resultado <- igualdad_nombres("Javi", "Lucía")
resultado$son_iguales
resultado$nombres
```

&nbsp;

**`r colorize("WARNING: operaciones aritméticas con listas", "#dc3545")`**

Una **lista no se puede vectorizar de forma inmediata**, por lo cualquier operación aritmética aplicada a una lista dará error (para ello está disponible la función `lapply()`, o con las funciones del paquete `{purrr}`).

```{r error = TRUE}
datos <- list("a" = 1:5, "b" = 10:20)
datos / 2
``` 

```{r lapply}
lapply(datos, FUN = function(x) { x / 2})
``` 

&nbsp;

## 📝 Ejercicios

<details>
  <summary><strong>Ejercicio 1</strong>: define una lista de 4 elementos de tipos distintos y accede al segundo de ellos (yo incluiré uno que sea un `data.frame` para que veas que en una lista cabe de todo).</summary>
  
<!-- toc -->
- Solución:

```{r ejercicio-1}
# Ejemplo: lista con texto, numérico, lógico y un data.frame
lista_ejemplo <- list("nombre" = "Javier", "cp" = 28019,
                      "soltero" = TRUE,
                      "notas" = data.frame("mates" = c(7.5, 8, 9),
                                           "lengua" = c(10, 5, 6)))
lista_ejemplo

# Longitud
length(lista_ejemplo)

# Accedemos al elemento dos
lista_ejemplo[[2]]
```

</details>

&nbsp; 

<details>
  <summary><strong>Ejercicio 2</strong>: accede a los elementos que ocupan los lugares 1 y 4 de la lista definida anteriormente.</summary>
  
  
<!-- toc -->
- Solución:

```{r}
# Accedemos al 1 y al 4
lista_ejemplo[c(1, 4)]
```

Otra opción es acceder con los nombres

```{r}
# Accedemos al 1 y al 4
lista_ejemplo$nombre
lista_ejemplo$notas

lista_ejemplo[c("nombre", "notas")]
```

</details>

&nbsp; 


<details>
  <summary><strong>Ejercicio 3</strong>: define una lista de 4 elementos que contenga, en una sola variable, tu nombre, apellido, edad y si estás soltero/a.</summary>
  
  
<!-- toc -->
- Solución:

```{r}
library(lubridate)
# Creamos lista: con lubridate calculamos la diferencia de años desde la fecha de nuestro nacimiento hasta hoy (sea cuando sea hoy)
lista_personal <- list("nombre" = "Javier",
                       "apellidos" = "Álvarez Liébana",
                       "edad" = 32,
                       "soltero" = TRUE)
lista_personal
```

</details>




