```{r echo = FALSE}
library(knitr)

# Color text
colorize <- function(x, color) {
  
  if (knitr::is_latex_output()) {
    
    sprintf("\\textcolor{%s}{%s}", color, x)
    
  } else if (knitr::is_html_output()) {
    
    sprintf("<span style='color: %s;'>%s</span>", color, x)
    
  } else { x }
}
```

# Profundizando tidyverse: encuestas electorales {#tidyverse-2}

:::: {.blackbox data-latex=""}

Scripts usados:

* [**script20.R**](https://github.com/dadosdelaplace/courses-ECI-2022/blob/main/scripts/script20.R): profundizando tidyverse.  Ver en <https://github.com/dadosdelaplace/courses-ECI-2022/blob/main/scripts/script20.>

::::


Vamos a profundizar un poco en el uso de funciones `{tidyverse}` para el análisis de <mark>**datos de encuestas**</mark>, <mark>**datos de Our World in Data**</mark> y <mark>**datos de Spotify**</mark>

En la denostada <mark>**wikipedia**</mark> se publican de forma **bastante completa** las encuestas electorales previas a las elecciones de un país, en este caso de España. El enlace donde están los datos es <https://en.wikipedia.org/wiki/Opinion_polling_for_the_next_Spanish_general_election>


Lo que vamos a hacer primero <mark>**extraer la información de la web**</mark>, analizando desde `R` su código HTML y quedándonos con las <mark>**encuestas de 2021 y 2022**</mark>. Para ello haremos uso del paquete `{rvest}` (cargaremos también `{tidyverse}`):

* `read_html()`: nos permite obtener el código HTML de la web
* `html_elements()`: nos permite seleccionar elementos de dicho html
* `html_table()`: nos convierte una tabla HTML en un `tibble`.

De esta manera leeremos el HTML, localizaremos las tablas de datos y seleccionaremos solo las dos primeras (encuestas de 2022 y 2021).

```{r lectura-HTML}
library(rvest)
library(tidyverse)
wiki <-
  paste0("https://en.wikipedia.org/wiki/Opinion_polling_for_the_next_Spanish_general_election")

# Leemos html
html <- read_html(wiki)

# Seleccionamos las tablas del HTML
tablas <- html_elements(html, ".wikitable")

# Obtenemos las dos primeras tablas: encuestas de 2022 y 2021
encuestas_2022 <- html_table(tablas[[1]])
encuestas_2022

encuestas_2021 <- html_table(tablas[[2]])
encuestas_2021
```

## Nombrar columnas

Dado que la **mayoría de las columnas** tienen como nombre de partido el logo del mismo, vamos a <mark>**renombrar las variables**</mark>.

```{r}
nombre_cols <-
  c("casa", "fechas", "muestra", "participacion", "PSOE", "PP",	"Vox",
    "UP", "Cs", "ERC", "MP", "JxCat",	"PNV",	"EHBildu", "CUP",
    "CC", "BNG", "NA+", "PRC", "EV", "ventaja")
names(encuestas_2022) <- names(encuestas_2021) <- nombre_cols
encuestas_2022
encuestas_2021
```

## Eliminar filas

Tras la lectura sin salirnos de `R`, tenemos <mark>**dos tablas de encuestas electorales**</mark>, a las que les vamos a quitar la primera fila (vacía) con `slice(-1)`.

```{r slice}
encuestas_2022 <- encuestas_2022 %>% slice(-1)
encuestas_2022
encuestas_2021 <- encuestas_2021 %>% slice(-1)
encuestas_2021
```

## Añadir columna de año

En cada tabla vamos a <mark>**añadir una nueva columna que indique el año**</mark>.

```{r}
encuestas_2022 <- encuestas_2022 %>% mutate(anno = 2022)
encuestas_2021 <- encuestas_2021 %>% mutate(anno = 2021)
```

## Juntar tablas

Dado que queremos <mark>**un solo dataset**</mark> con las encuestas de ambos años, vamos a juntar ambas tablas con `rbind()` para tener una sola tabla `encuestas`.

```{r}
encuestas <- rbind(encuestas_2022, encuestas_2021)
```


```{r data-table-2}
DT::datatable(encuestas, options = list(pageLength = 10),
              caption = "Encuestas de 2021 y 2022")
```

## Convertir a numéricas

Si te fijas los <mark>**valores de muchas variables son erróneos**</mark>, como tamaño de la muestra o participación: son de tipo texto cuando **deberían ser numéricas**.

```{r}
encuestas
```

Para ello vamos antes a <mark>**eliminar las comas**</mark> `","` que separan los millares de los números, con `gsub()`. Dicha orden nos permite <mark>**sustituir en un vector los caracteres**</mark> que queramos. Por ejemplo, de un vector de palabras vamos a cambiar la letra `a` por un punto `*`: primero le indicamos el patrón a buscar, después el valor nuevo que le daremos, y por último la variable en la que lo vamos a aplicar.

```{r}
variable <- c("hola", "cama", "elefante", "cerrojo", "león", "gata")
gsub("a", "*", variable)
```

Con esta función localizaremos las `","` de `muestra` para sustituirlas por `""` (sin nada), y lo mismo haremos con `"?"` en la variable `participacion` con los datos ausentes `"?"`.


```{r}
encuestas_depurado <-
  encuestas %>%
  # Quitamos "," como millares en números
  mutate(muestra = gsub("?", "", gsub(",", "", muestra)),
         participacion = gsub("?", NA, participacion))
encuestas_depurado
```

Tras estos cambios, aunque muchas variables numéricas siguen siendo caracter, ya podemos aplicar la función `as.numeric()`, que aplicaremos a todas las variables menos `casa` y `fechas`, con `mutate_at`, indicándole con `vars()` primero las columnas a seleccionar (aquellas que no contengan la palabra `casa` ni `fechas`), y después la función a aplicar.

```{r warning = FALSE}
encuestas_depurado <-
  encuestas_depurado %>%
  mutate_at(vars(!contains(c("casa", "fechas"))), as.numeric)
encuestas_depurado
```

## Convertir las fechas de campo

Las <mark>**fechas del trabajo de campo**</mark> deben ser tratadas previamente:

* las fechas de tipo `"28 Dec–2 Jan"` (por ejemplo, de 2021) deberemos de convertirlas en dos fechas, `2021-12-28` y `2022-01-02`.

* las fechas de tipo `"12–14 Jan"` (por ejemplo, de 2021) deberemos de convertirlas en dos fechas, `2021-01-12` y `2021-01-14`.

* las fechas de tipo `"15 Jan"` (por ejemplo, de 2021), las convertiremos a dos fechas, `2021-01-15` y `2021-01-15`.

Para ello primero que vamos a hacer va a ser <mark>**separar las fechas por los guiones `-`**</mark> con `str_plit()` (que nos devolverá una lista).

```{r}
fechas_intermedias <- str_split(encuestas_depurado$fechas, "–")
fechas_intermedias[1:6]
```

En cada lugar de la lista vemos que tenemos dos fechas en la mayoría de casos: las pondremos en columnas `fecha_inicio` y `fecha_inicial`, devolviendo un `tibble` con `map_dfr` aplicado a la lista

```{r}
fechas_intermedias <-
  map_dfr(fechas_intermedias,
          function(x) { tibble("fecha_inicio" = x[1],
                               "fecha_final" = x[2]) })
fechas_intermedias
```

Los registros donde `fecha_final` está ausente significa que toma el mismo valor que la fecha de inicio, y así lo modificaremos.

```{r}
fechas_intermedias <-
  fechas_intermedias %>% 
  mutate(fecha_final = ifelse(is.na(fecha_final),
                              fecha_inicio, fecha_final))
fechas_intermedias
```

Las fechas que no tenga mes en `fecha_inicio`, asumiremos que es el mismo mes que `fecha_final`: si solo hay números (dos o menos caracteres), obtenemos el mes de la `fecha_final` (últimos 3 caracteres) y lo pegamos al día.

```{r}
fechas_intermedias <-
  fechas_intermedias %>% 
  mutate(fecha_inicio =
           ifelse(nchar(fecha_inicio) <= 2,
                  paste(fecha_inicio,
                        paste0(rev(rev(unlist(str_split(fecha_final, "")))[1:3]),
                               collapse = "")), fecha_inicio))
fechas_intermedias
```

Esas fechas intermedias las vamos añadir como columnas y, pegándole el año, **vamos a convertirlas en datos de tipo fecha**. De todas las fechas nos vamos a quedar solo con la `fecha_final` (recolocando dicha columna tras el nombre de la casa encuestadora).

```{r}
library(lubridate)
encuestas_depurado <-
  bind_cols(encuestas_depurado,
            fechas_intermedias) %>%
  mutate(fecha_inicio = dmy(paste(fecha_inicio, anno)),
         fecha_final = dmy(paste(fecha_final, anno))) %>%
  select(-c(fechas, anno, fecha_inicio)) %>%
  relocate(fecha_final, .after = casa)
encuestas_depurado
```



## Limpiamos nombres de encuestas

Por último, vamos <mark>**limpiar los nombres de las encuestas**</mark> eliminando la referencia a los enlaces de la wikipedia

```{r}
encuestas_depurado <-
  encuestas_depurado %>%
  # Limpiamos nombre encuestas
  mutate(casa = toupper(map_chr(str_split(casa, "\\["),
                                function (y) { y[1] } )))
```

```{r echo = FALSE}
DT::datatable(encuestas_depurado, options = list(pageLength = 10),
              caption = "Encuestas depuradas de 2021 y 2022")
```

                                          
## Consultas

Una vez que tenemos los datos depurados vamos a <mark>**realizar algunas consultas sencillas**</mark> usando `{tidyverse}`.

<mark>**¿Cuáles son las 10 encuestas con mayor tamaño muestral?**</mark>

```{r}
encuestas_depurado %>% slice_max(muestra, n = 10)
```


<mark>**¿Cuáles son las encuestas más recientes?**</mark>

```{r}
encuestas_depurado %>% arrange(desc(fecha_final))
```

<mark>**¿Cuáles son las 5 encuestas en las que el PSOE tiene mayor proyección?**</mark>

```{r}
encuestas_depurado %>% slice_max(PSOE, n = 5)
```

<mark>**¿Cuál es la encuesta del CIS en la que el PP tiene mayor proyección?**</mark>

```{r}
encuestas_depurado %>%
  filter(casa == "CIS") %>%
  slice_max(PP, n = 1)
```

<mark>**¿Cuál es el promedio de las encuestas del PSOE y PP por casa encuestadora?**</mark>

```{r}
encuestas_depurado %>%
  select(-fecha_final) %>%
  group_by(casa) %>%
  summarise(media_PSOE = mean(PSOE), media_PP = mean(PP)) %>%
  ungroup()
```

<mark>**¿Cuál es son las 3 casas encuestadoras más sesgada hacia el PSOE (con mayor diferencia de promedio de PSOE vs PP)? ¿Y hacia el PP?**</mark>

```{r}
encuestas_depurado %>%
  select(-fecha_final) %>%
  group_by(casa) %>%
  summarise(media_PSOE = mean(PSOE), media_PP = mean(PP)) %>%
  ungroup() %>%
  mutate(diferencia = media_PSOE - media_PP) %>%
  slice_max(diferencia, n = 3)
```

```{r}
encuestas_depurado %>%
  select(-fecha_final) %>%
  group_by(casa) %>%
  summarise(media_PSOE = mean(PSOE), media_PP = mean(PP)) %>%
  ungroup() %>%
  mutate(diferencia = media_PP - media_PSOE) %>%
  slice_max(diferencia, n = 3)
```


