```{r echo = FALSE}
library(knitr)

# Color text
colorize <- function(x, color) {
  
  if (knitr::is_latex_output()) {
    
    sprintf("\\textcolor{%s}{%s}", color, x)
    
  } else if (knitr::is_html_output()) {
    
    sprintf("<span style='color: %s;'>%s</span>", color, x)
    
  } else { x }
}
```

# Extrayendo información: estadística descriptiva con cuantitativas continuas {#descriptiva_cuantitativas}

:::: {.blackbox data-latex=""}

Scripts usados:

* [**script24.R**](https://github.com/dadosdelaplace/courses-ECI-2022/blob/main/scripts/script24.R): intro a la descriptiva con cuantitativas continuas.  Ver en <https://github.com/dadosdelaplace/courses-ECI-2022/blob/main/scripts/script24.R>
::::


Aunque hemos aprendido algunas formas de agrupar variables continuas en categorías y subintervalos, el problema es que cuando lo hacemos estamos <mark>**pagando un precio**</mark>: tenemos un resumen de los datos a cambio de <mark>**perder información de los mismos**</mark>: todos los elementos que cae en un intervalo se les <mark>**imputará un único valor**</mark>: la **marca de clase** (que normalmente es el punto medio del intervalo).


## Basados en puntos

El tratamiento de las frecuencias de datos cuantitativos es similar al de los datos ordinales, excepto por un detalle: no se tienen en cuenta todos los niveles posibles, sino solo los observados.

Vamos a analizar un <mark>**conjunto de datos**</mark> muy interesante, que contiene las respuestas a las preguntas <mark>**«¿qué probabilidad (%) asignarías al término ...?**</mark> Dicha pregunta se realizaó para distintos términos como «casi sin opciones» (almost no chance), «en mayor medida» (about even), «probable» (probable) o «casi seguro» (almost certainly), con el objetivo de comprender <mark>**cómo la gente percibe el vocabulario**</mark> relativo a la probabilidad. Los datos y gráficos han sido basados en el trabajo de [Zoni Nation](https://github.com/zonination/perceptions) y [data-to-viz.com](https://www.data-to-viz.com/story/OneNumOneCatSeveralObs.html)

```{r}
datos <-
  read_csv("https://raw.githubusercontent.com/zonination/perceptions/master/probly.csv")
datos
```


Vamos a visualizar la <mark>**media de las probabilidades**</mark> asignadas para cada caso, con un diagrama de barras. Pero antes debemos de <mark>**transformar el dataset a tidydata**</mark> con `pivot_longer()`.

```{r}
datos_pivot <-
  datos %>%
  pivot_longer(cols = everything(),
               names_to = "termino", values_to = "prob")
datos_pivot
```

Tras ello, <mark>**seleccionamos los términos**</mark> `Almost No Chance`, `Chances Are Slight`, `Improbable`, `About Even`, `Probable` y `Almost Certainly`. Además vamos a <mark>**reordenar los niveles de factor**</mark> de la variable `termino` con `fct_reorder()` (del paquete `{forcats}`)


```{r}
datos_final <-
  datos_pivot %>%
  filter(termino %in% c("Almost No Chance", "Chances Are Slight",
                        "Improbable", "About Even",
                        "Probable", "Almost Certainly")) %>%
  mutate(termino = fct_reorder(termino, prob))
datos_final
```

Tras preprocesar los datos, usamos `geom_col()` para visualizar los datos medios.

```{r}
ggplot(datos_final %>%
         group_by(termino) %>%
         summarise(media = mean(prob)),
       aes(x = termino, y = media, fill = termino)) +
  geom_col()
```

Con `scale_fill_brewer()` vamos a darle una <mark>**paleta de colores divergente**</mark> al relleno, de rojo (poca probabilidad) a azul (mucha probabilidad) con `scale_fill_brewer(palette = "RdBu")`. Además con `scale_x_discrete(labels = ...)` vamos a <mark>**etiquetar correctamente los valores**</mark> del eje x. Además definiremos un tema para los siguientes gráficos.

```{r}
library(sysfonts)
library(showtext)
font_add_google(family = "Roboto", name = "Roboto")
showtext_auto()

theme_set(theme_void(base_family = "Roboto"))
theme_update(
  axis.text.x =
    element_text(color = "black", face = "bold", size = 13),
  axis.text.y = element_text(color = "black", size = 9),
  axis.line.x = element_line(color = "black", size = 1),
  panel.grid.major.y = element_line(color = "grey90", size = 0.7),
  plot.background = element_rect(fill = "white", color = "white"),
  plot.title = element_text(color = "black", face = "bold",
                            size = 27),
  plot.margin = margin(t = 15, r = 15, l = 15, b = 15))

ggplot(datos_final %>%
         group_by(termino) %>%
         summarise(media = mean(prob)),
       aes(x = termino, y = media, fill = termino)) +
  geom_col(alpha = 0.8) +
  scale_fill_brewer(palette = "RdBu") +
  labs(fill = "Términos",
       y = "Probabilidad (%)",
       title = "Percepción de la probabilidad")
```

En este caso, para cada variable cualitativa `termino`, la variable `prob` es una <mark>**variable cuantitativa continua**</mark>, por lo que quizas este tipo de gráficos no tengan mucho sentido ya que resumen demasiado los datos.

<mark>**¿Cómo podemos visualizar una variable continua?**</mark>


Una primera opción es usar <mark>**diagramas de puntos**</mark>. Para ello primero a preprocesar el conjunto de `starwars`, **filtrando los ausentes** en `height` y `species`, y recategorizando la variable `species` en humanos o no humanos. 

```{r}
starwars_altura <-
  starwars %>%
  drop_na(height, species) %>%
  mutate(human = as_factor(species == "Human"))
```

Tras el preprocesado vamos a <mark>**visualizar con puntos**</mark> la estatura (variable continua) de cada uno de los dos grupos, haciendo uso de un paquete muy útil llamado `{ggbeeswarm}`, un paquete que nos permite con `geom_quasirandom()` una visualización con puntos de forma que los valores repetidos los reparte **aleatoriamente a lo ancho**, obteniendo nubes de puntos en lugar de columnas de puntos.
Además le indicaremos con `scale_x_discrete()` las etiquetas de nuestras categorías (que por defecto sería en inglés, `FALSE` vs `TRUE`)

```{r}
library(ggbeeswarm)
ggplot(starwars_altura,
       aes(x = human, y = height,
           fill = human, color = human)) +
  geom_quasirandom(size = 4.5, width = 0.5, alpha = 0.5) +
  scale_x_discrete(labels = c("NO", "SÍ")) +
  guides(color = "none", fill = "none") +
  labs(x = "¿Son humanos?",
       y = "Altura (cm)",
       title = "ALTURA DE LOS PERSONAJES DE STARWARS")
```

Podemos repetir el gráfico con nuestro conjunto de percepciones de probabilidad.

```{r}
ggplot(datos_final,
       aes(x = termino, y = prob,
           fill = termino, color = termino)) +
  geom_quasirandom(size = 3.5, width = 0.5,
                   alpha = 0.7) + 
  geom_quasirandom(size = 3.5, width = 0.5, shape = 1,
                   color = "black", stroke = 0.7) +
  scale_fill_brewer(palette = "RdBu") +
  scale_color_brewer(palette = "RdBu") +
  guides(fill = "none") +
  labs(color = "Términos", x = "Términos",
       y = "Probabilidad (%)",
       title = "Percepción de la probabilidad")
```

## Cajas y bigotes

Otra opción es con los famosos <mark>**gráficos de cajas y bigotes**</mark> con `geom_boxplot()`

```{r}
ggplot(datos_final,
       aes(x = termino, y = prob, fill = termino)) +
  geom_boxplot(alpha = 0.8) +
  scale_fill_brewer(palette = "RdBu") +
  labs(fill = "Términos",
       y = "Probabilidad (%)",
       title = "Percepción de la probabilidad")
```

Un <mark>**diagrama de caja y bigotes o box plot**</mark>, es un gráfico que resume algunos datos estadísticos en relación a la <mark>**mediana**</mark> y <mark>**medidas de posición**</mark> (percentiles)

* Los lados inferior y superior de la caja representan el <mark>**primer y tercer cuartil**</mark>, por lo que la altura de la caja es igual al rango intercuartílico: dentro están el 50% de los datos centrales en torno a la mediana.

* La línea gruesa que divide la caja marca la <mark>**mediana**</mark>.

* Las <mark>**líneas (bigotes)**</mark> que salen de las cajas llegan hasta el primer/último dato que no supere 1.5 veces el rango intercuartílico (diferencia entre tercer y primer cuartil). Los <mark>**puntos alejados**</mark> representan los <mark>**datos atípicos o outliers**</mark>

Es decir, el bigote inferior marca el menor valor por debajo de la caja intercuartílica a distancia menor o igual  que 1.5 veces la altura de dicha caja, y el  superior marca el mayor valor por encima de la caja intercuartílica a distancia  menor o igual  que 1.5 veces la altura de dicha caja.

&nbsp;

Podemos añadir, además del gráfico resumido, los propios datos con `geom_jitter()`, que nos añadirá los puntos como una especie de «gotelé aleatorio» (la altura es la de los datos pero la anchura la disemina)

```{r}
ggplot(datos_final,
       aes(x = termino, y = prob,
           color = termino, fill = termino)) +
  geom_boxplot(alpha = 0.8) +
  geom_jitter(alpha = 0.25, size = 1.5) +
  scale_fill_brewer(palette = "RdBu") +
  scale_color_brewer(palette = "RdBu") +
  guides(color = "none", fill = "none")
  labs(fill = "Términos",
       y = "Probabilidad (%)",
       title = "Percepción de la probabilidad")
```

Con `coord_flip()` podemos <mark>**invertir los ejes**</mark>

```{r}
ggplot(datos_final,
       aes(x = termino, y = prob,
           color = termino, fill = termino)) +
  geom_boxplot(alpha = 0.8) +
  geom_jitter(alpha = 0.25, size = 1.5) +
  coord_flip() +
  scale_fill_brewer(palette = "RdBu") +
  scale_color_brewer(palette = "RdBu") +
  guides(color = "none", fill = "none") +
  labs(fill = "Términos",
       y = "Probabilidad (%)",
       title = "Percepción de la probabilidad")
```


## Histogramas y densidad


Una opción también muy habitual son los <mark>**gráficos de densidad**</mark>, que nos representan una versión continua de la distribución empírica de probabilidad.

```{r}
ggplot(datos_final,
       aes(x = prob, color = termino, fill = termino)) +
  geom_density(alpha = 0.4) +
  scale_fill_brewer(palette = "RdBu") +
  scale_color_brewer(palette = "RdBu") +
  guides(color = "none") +
  labs(fill = "Términos",
       y = "Probabilidad (%)",
       title = "Percepción de la probabilidad")
```

Podemos incluso tomar los datos originales y hacer un <mark>**panel de las distribuciones**</mark> de las probabilidades asignadas, componiendo con `facet_wrap()`.

```{r}
ggplot(datos_pivot %>%
         mutate(termino = fct_reorder(termino, prob)),
       aes(x = prob, color = termino, fill = termino)) +
  geom_density(alpha = 0.4) +
  scale_fill_viridis_d() +
  scale_color_viridis_d() +
  facet_wrap(~ termino, scale = "free_y") +
  guides(color = "none", fill = "none")  +
  labs(fill = "Términos",
       y = "Probabilidad (%)",
       title = "Percepción de la probabilidad")
```

Las <mark>**funciones de densidad**</mark> suelen ser aproximadas por lo que se conoce como <mark>**histograma**</mark> (que no diagrama de barras). El histograma <mark>**segmenta en tramos el conjunto de posibles valores**</mark> y representa la frecuencia de cada uno de esos segmentos como si de un diagrama de barras se tratara (¡pero no lo es! aquí la anchura de la barra no es algo estético sino que representa la amplitud del intervalo). Para pintarlos basta con repetir el proceso anterior, sustituyendo `geom_density()` por `geom_histogram()`



```{r}
ggplot(datos_pivot %>%
         mutate(termino = fct_reorder(termino, prob)),
       aes(x = prob, color = termino, fill = termino)) +
  geom_histogram(alpha = 0.4) +
  scale_fill_viridis_d() +
  scale_color_viridis_d() +
  facet_wrap(~ termino, scale = "free_y") +
  guides(color = "none", fill = "none")  +
  labs(fill = "Términos",
       y = "Probabilidad (%)",
       title = "Percepción de la probabilidad")
```

Por defecto nos pinta 30 barras pero podemos indicarle que pinte más o menos, por ejemplo 10 barras con `bins = 10`.

```{r}
ggplot(datos_pivot %>%
         mutate(termino = fct_reorder(termino, prob)),
       aes(x = prob, color = termino, fill = termino)) +
  geom_histogram(bins = 10, alpha = 0.4) +
  scale_fill_viridis_d() +
  scale_color_viridis_d() +
  facet_wrap(~ termino, scale = "free_y") +
  guides(color = "none", fill = "none")  +
  labs(fill = "Términos",
       y = "Probabilidad (%)",
       title = "Percepción de la probabilidad")
```

A veces puede ser interesante <mark>**superponer las densidades**</mark>, lo cual lo podemos hacer con `geom_density_ridges()`, del paquete `{ggridges}`.

```{r}
library(ggridges)
ggplot(datos_pivot %>%
         mutate(termino = fct_reorder(termino, prob)),
       aes(y = termino, x = prob, fill = termino)) +
  geom_density_ridges(alpha = 0.4) +
  scale_fill_viridis_d() +
  scale_color_viridis_d() +
  guides(color = "none", fill = "none")  +
  labs(fill = "Términos",
       y = "Probabilidad (%)",
       title = "Percepción de la probabilidad")
```

Como hemos comentado, los <mark>**gráficos de densidad**</mark> son una versión continua, asintótica si queremos, de un histograma (algo así como la integral lo es a la suma infinita), asumiendo que los intervalos se pudieran ir haciendo tan pequeños como queramos, generado una curva continua. Las densidades mejoran la robustez al histograma que puede variar mucho en función de los tramos de agregación elegidos. 

## Gráficos de violín


Una <mark>**alternativa a los gráficos de cajas y bigotes**</mark>, con el objetivo de poder ver la distribución real que dicho gráfico nos simplifica, son los <mark>**gráficos de violín**</mark>, que podemos realizar con `geom_violin()`.

```{r}
ggplot(datos_final,
       aes(y = termino, x = prob,
           fill = termino)) +
  geom_violin(size = 1) +
  scale_fill_brewer(palette = "RdBu") +
  guides(fill = "none")  +
  labs(y = "Probabilidad (%)",
       title = "Percepción de la probabilidad")
```

Podemos añadir la línea de contorno del mismo color, y para distinguirlo del relleno, vamos a <mark>**clarear**</mark> el color con `lighten`, del paquete `{colorspace}` (con `after_scale`, para que el mapeado lo realiza tras evaluar y escalar los datos).

```{r}
library(colorspace)
ggplot(datos_final,
       aes(y = termino, x = prob)) +
  geom_violin(aes(fill = termino, color = termino,
                  fill = after_scale(lighten(fill, .4))),
              size = 1) +
  scale_fill_brewer(palette = "RdBu") +
  scale_color_brewer(palette = "RdBu") +
  guides(color = "none", fill = "none")  +
  labs(y = "Probabilidad (%)",
       title = "Percepción de la probabilidad")

```

Dentro de `geom_violin()`, con el parámetro `bw` podemos ajustar el <mark>**ancho de banda**</mark>: a mayor valor, más suaves serán las figuras.

```{r}
ggplot(datos_final,
       aes(y = termino, x = prob)) +
  geom_violin(aes(fill = termino, color = termino,
                  fill = after_scale(lighten(fill, .4))),
              size = 1, bw = 1.5) +
  scale_fill_brewer(palette = "RdBu") +
  scale_color_brewer(palette = "RdBu") +
  guides(color = "none", fill = "none")  +
  labs(y = "Probabilidad (%)",
       title = "Percepción de la probabilidad")

```

Como todos los gráficos podemos invertir la dirección, pasando de horizontal a vertical, con `coord_flip()`.

```{r}
ggplot(datos_final,
       aes(y = termino, x = prob)) +
  geom_violin(aes(fill = termino, color = termino,
                  fill = after_scale(lighten(fill, .4))),
              size = 1, bw = 1.5) +
  scale_fill_brewer(palette = "RdBu") +
  scale_color_brewer(palette = "RdBu") +
  coord_flip() +
  guides(color = "none", fill = "none")  +
  labs(y = "Probabilidad (%)",
       title = "Percepción de la probabilidad")
```

## Half-eye plots

El paquete `{ggdist}` también contiene numerosas herramientas para visualizar distribuciones continuas e intervalos, como la función `stat_halfeye()` que nos permite visualizar los conocidos como <mark>**half-eye plots**</mark> (con `adjust` podemos ajustar el ancho de banda con el que estima la densidad). En este caso además nos pinta la mediana como un punto.

```{r}
library(ggdist)
ggplot(datos_final,
       aes(y = termino, x = prob)) +
  stat_halfeye(aes(fill = termino,
                   fill = after_scale(lighten(fill, .5))),
               .width = 0.5, adjust = 0.7, point_size = 2) +
  scale_fill_brewer(palette = "RdBu") +
  scale_color_brewer(palette = "RdBu") +
  coord_flip() +
  guides(color = "none", fill = "none")  +
  labs(y = "Probabilidad (%)",
       title = "Percepción de la probabilidad")
```


## 📝 Ejercicios

(haz click en las flechas para ver soluciones)

En la carpeta `DATOS`, en el fichero `coches.csv`, dispones de una tabla que contiene información de distintos tipos de vehículos. La información que contiene es:

* `name`: nombre del vehículo
* `sports_car, suv, wagon, minivan, pickup, all_wheel, rear_wheel`: variables lógicas, nos dicen si son de ese tipo o no.
* `msrp`: precio de fábrica
* `dealer_cost`: precio de coste
* `eng_size`: tamaño del motor
* `ncyl`: número de cilindros
* `city_mpg, hwy_mpg`: consumo en distintos entornos
* `weight, wheel_base, length, width`: distintas medidas de dimensión del vehículo


<details>
  <summary>📝<strong>Ejercicio 1</strong>: genera una columna de tipo factor que aglutine las columnas binarias `sports_car, suv, wagon, minivan, pickup` en una sola que contenga el tipo (por ejemplo, si `suv` es `TRUE`, esa columna contendrá `"suv"`) </summary>
  
<!-- toc -->
- Solución:

```{r}
library(tidyverse)
coches <- read_csv("./DATOS/coches.csv")
coches <-
  coches %>%
  mutate(tipo =
           case_when(sports_car ~ "sports_car",
                     suv ~ "suv",
                     wagon ~ "wagon",
                     minivan ~ "minivan",
                     pickup ~ "pickup",
                     all_wheel ~ "all_wheel",
                     rear_wheel ~ "rear_wheel",
                     TRUE ~ "otros"),
         tipo = as_factor(tipo)) %>%
  select(-c(sports_car, suv, wagon, minivan, pickup))
fct_count(coches$tipo)
```
<!-- tocstop -->
</details>

&nbsp;

<details>
  <summary>📝<strong>Ejercicio 2</strong>: para ver si hay diferencia de consumo, ¿podrías calcular la media y desviación de `city_mpg` y `hwy_mpg`? Haz un diagrama que permita hacernos una idea de cómo se distribuye el consumo. </summary>
  
<!-- toc -->
- Solución:

```{r}
coches %>% 
  summarise_at(vars(c("city_mpg", "hwy_mpg")),mean, na.rm = TRUE)
coches %>% 
  summarise_at(vars(c("city_mpg", "hwy_mpg")),
               sd, na.rm = TRUE)

# densidades
ggplot(coches %>%
         pivot_longer(cols = c("city_mpg", "hwy_mpg"),
                      names_to = "consumo",
                      values_to = "values") %>%
         drop_na(values),
       aes(x = values, fill = consumo)) +
  geom_density(alpha = 0.5) +
  scale_fill_discrete(labels = c("Ciudad", "Autopista"))
  labs(y = "densidad", x = "consumo (mpg)",
       fill = "Consumo")
```

<!-- tocstop -->
</details>

&nbsp;

<details>
  <summary>📝<strong>Ejercicio 3</strong>: para ver si hay diferencia de consumo por tipo de coche, calcula la media de `city_mpg` y `hwy_mpg` para los distintos tipos de coche. </summary>
  
<!-- toc -->
- Solución:

```{r}
coches %>% 
  group_by(tipo) %>% 
  summarise_at(vars(c("city_mpg", "hwy_mpg")),
               c(mean = mean, sd = sd), na.rm = TRUE)


ggplot(coches %>% filter(tipo != "otros") %>%
         pivot_longer(cols = c("city_mpg", "hwy_mpg"),
                      names_to = "consumo",
                      values_to = "values") %>%
         drop_na(values), aes(x = values, fill = consumo)) + geom_density(alpha = 0.5) + facet_wrap( ~ tipo)
```


<!-- tocstop -->
</details>

&nbsp;

<details>
  <summary>📝<strong>Ejercicio 4</strong>: a la vista de los resultados previos, seleccionar los 3 tipos de mayor consumo, filtra la tabla y representa la variable `cyl` con un gráfico de violín </summary>
  
<!-- toc -->
- Solución:

```{r}
coches_filtro <- 
  coches %>% 
  filter(tipo %in%
           c("wagon", "all_wheel", "sports_car"))

library(ggthemes)
ggplot(coches_filtro,
       aes(x = tipo, y = ncyl,
           fill = tipo, color = tipo)) +
  geom_violin(alpha = 0.5, bw = 0.5) +
  scale_fill_tableau(labels = c("todo terreno", 
                                "deportivo",
                                "ranchera/familiar")) +
  scale_color_tableau() +
  guides(color = "none") +
  scale_x_discrete(labels = c("todo terreno", "deportivo",
                              "ranchera/familiar")) +
  labs(fill = "Tipos de coche",
       x = "Tipos de coche", y = "Cilindrada")
```

<!-- tocstop -->
</details>

