---
title: "Probando Probando"
author: "Señor X"
date: "11/7/2014"
output: html_document
---

# Primer informe {#seccion-1}

Este _material_ ha sido diseñado como complemento y recursos de apoyo al **curso de la Escuela de Invierno de la UCM** titulado [«Analizando datos, visualizando información, contando historias»](https://www.ucm.es/eci//cursoecic02-pre), celebrado presencialmente del 31 de enero al 4 de febrero de 2022 (16:00 a 21:00 horas, de lunes a viernes).

## Chunks de código {#chunks}

```{r chunk-1}
# Código R
x <- 1
y <- 2
x + y
``` 

El código anterior con etiqueta `chunk-1` en el _chunk_ podemos reciclarlo para no tener que copiar código repetido.

```{r chunk-2}
<<chunk-1>>
``` 

La operación anterior da como resultado `r x + y` (la suma de `r x` y `r y`). 

## Referencias a secciones y subsecciones

Ahora podremos referirnos a la [Sección](#seccion-1) y [Subsección](#chunks) creadas.

## Enumeración (ítems)

* hola
* qué
* tal



## Personalizando chunks

```{r echo = FALSE}
<<chunk-1>>
# con echo = FALSE solo muestra resultado, no código
``` 

```{r eval = FALSE}
# con eval = FALSE pone el código pero no lo evalúa
a <- 1 
a
```

```{r error = TRUE}
# con error = TRUE permite ejecutar un código con error mostrando
# el mensaje (a no existe porque el chunk anterior no ejecutó)
a
```

```{r warning = FALSE}
# con warning = FALSE
sqrt(-1)
```

```{r warning = TRUE}
# con warning = TRUE
sqrt(-1)
```

```{r include = FALSE}
# con include = FALSE se ejecuta pero no se muestra
b <- 2
```

```{r}
# antes hemos ejecutado un chunck con include = FALSE (se ejecuta
# pero no se muestra) donde hemos definido una variable b
b
```


## Variables y ecuaciones



La variable `z` es definida como $z = x + y$, donde `x` es igual a `r x` e `y` es igual a `r y`.

```{r}
z <- x + y
z
``` 

 

